臺灣高等法院民事判決
110年度上易字第568號
上  訴  人  陳俊傑  



被  上訴人  峨美山莊股份有限公司

法定代理人  陳俊英  
訴訟代理人  鄧為元律師
            蔡孟容律師
            黃榆婷律師
上列當事人間請求債務人異議之訴等事件，上訴人對於中華民國
110年3月31日臺灣新竹地方法院107年度重訴字第84號第一審判
決提起上訴，本院於110年11月23日言詞辯論終結，判決如下：
    主      文
上訴駁回。
第二審訴訟費用由上訴人負擔。
    事實及理由
壹、程序方面
    查，陳俊英係於被上訴人民國108年2月16日之股東臨時會中
    ，經選任為該公司之董事，並於同日召開之董事會中，經推
    選為董事長，此有股東臨時會議事錄、董事會議事錄、董事
    會簽到簿、公司變更登記事項表等存卷可憑（見原審卷三第
    312-318、322-324頁），自為被上訴人之法定代理人。上訴
    人雖辯稱上開股東臨時會之決議不成立或應予撤銷，故陳俊
    英不具被上訴人之法定代理權云云，然查，上訴人前與訴外
    人陳芳仁等人對被上訴人提起先位確認上開股東臨時會決議
    不存在及備位請求撤銷該股東臨時會決議之訴，經臺灣苗栗
    地方法院（下稱苗栗地院）以108年度訴字第120號判決確認
    上開股東臨時會決議不成立後，復經本院臺中分院以108年
    度上字第372號判決認定上開股東臨時會決議應屬合法，並
    無不成立或應予撤銷之事由存在，而將第一審關於此部分之
    判決廢棄，改判駁回其等所為前揭請求，上訴人與陳芳仁等
    人雖不服提起上訴，惟業經最高法院以110年度台上字第724
    號判決駁回此部分之上訴等情，有苗栗地院108年度訴字第1
    20號判決、本院臺中分院以108年度上字第372號判決、最高
    法院110年度台上字第724號判決等附卷可稽（見原審卷二第
    229-248頁、卷三第185-205頁、本院卷第271-277頁），足
    見被上訴人之108年2月16日股東臨時會決議並無上訴人所指
    不成立或應予撤銷之情事。是上訴人以此為由，指稱陳俊英
    經選任為被上訴人之董事及董事長均不合法，欠缺被上訴人
    之法定代理權云云，自無可採，合先說明。
貳、實體方面
一、上訴人主張：上訴人於90年4月17日提供新竹縣○○鄉○○段○○
    小段第0000、0000、00、00、00、00、0000、0000、000、0
    00、000、000地號等12筆土地（下稱系爭土地），設定擔保
    債權額新臺幣（下同）800萬元、存續期間為90年4月9日至9
    1年4月9日之最高限額抵押權（下稱系爭抵押權）予被上訴
    人，惟上訴人僅曾於91年1月14日向被上訴人借得40萬元（
    下稱系爭借款）。又因被上訴人原實際負責人陳福興曾於99
    年7月1日起至103年6月30日止，委任訴外人陳俊彥管理被上
    訴人所有之新竹縣○○鄉○○村00鄰○○00號房屋（下稱○○11號房
    屋），並指示由上訴人按月給付約15,000元之管理費予陳俊
    彥，以抵償上訴人積欠被上訴人之系爭借款債務，上訴人遂
    委託訴外人郭鳳英按月匯款予陳俊彥，截至103年6月30日止
    ，共給付陳俊彥合計770,900元，是系爭借款債務，既業經
    被上訴人同意由上訴人向陳俊彥清償完畢，且縱未經被上訴
    人同意，上訴人亦得依無因管理或不當得利之法律關係，向
    被上訴人請求返還前述給付予陳俊彥之款項，並以該債權與
    系爭借款債權抵銷，爰訴請確認系爭抵押權擔保之債權不存
    在。
二、被上訴人則以：被上訴人並未委任陳俊彥管理○○11號房屋，
    且被上訴人當時資金充裕，亦無委由上訴人代墊管理費之必
    要，是上訴人主張被上訴人已同意其向陳俊彥清償系爭借款
    債務，或其對被上訴人有無因管理或不當得利債權存在，並
    以之與系爭借款債權抵銷，均無可採等語，資為抗辯。
三、原審就上訴人之請求，為其一部勝訴之判決即確認系爭抵押
    權擔保之債權，於超過40萬元部分之債權不存在，並駁回上
    訴人其餘部分之請求。上訴人就其敗訴部分不服，提起上訴
    ，聲明：㈠原判決不利於上訴人部分廢棄。㈡上開廢棄部分，
    確認系爭抵押權所擔保之債權，於未超過40萬元部分之債權
    亦不存在。被上訴人答辯聲明：上訴駁回（原判決不利於被
    上訴人部分，即確認系爭抵押權擔保之債權於超過40萬元部
    分不存在之部分，未據被上訴人聲明不服，非屬本院審理範
    圍，不予贅述）。
四、上訴人主張其於90年4月17日提供系爭土地設定系爭抵押權
    予被上訴人，又系爭土地業經臺灣新竹地方法院107年度司
    執字第3308號強制執行事件拍賣，並於107年10月30日由訴
    外人徐依廷拍定，且已實行分配，然因上訴人提起本件訴訟
    ，故被上訴人應分配之案款7,607,851元及470,449元業經執
    行法院辦理提存等情，有土地登記第一類謄本、抵押權設定
    契約書等在卷足參（見原審卷一第8-34頁），並經本院調取
    上開強制執行卷宗核閱無誤，且為兩造所不爭執，自堪信為
    真實。
五、關於系爭抵押權擔保之債權，上訴人業已自承其曾於91年1
    月14日向被上訴人借得40萬元（見原審卷三第287頁），且
    不否認該筆借款為系爭抵押權擔保之債權（見本院卷第28頁
    ），惟陳稱其業經被上訴人當時實際負責人陳福興同意得逕
    向陳俊彥清償系爭借款，亦得以其對被上訴人之無因管理或
    不當得利債權，與系爭借款債權抵銷，故系爭抵押權所擔保
    之債權已不存在等情，則為被上訴人所否認。經查：
　㈠上訴人主張被上訴人原實際負責人陳福興曾委託陳俊彥管理
    被上訴人所有之○○11號房屋，約定每月給付陳俊彥15,000元
    之管理費，並同意由上訴人按月支付予陳俊彥，以清償上訴
    人積欠被上訴人之系爭借款債務等情，固據證人陳俊彥到庭
    證稱：其曾於100年至104年左右，居住於○○11號房屋，係因
    其父親陳福興要其回來管理被上訴人的房子，當時父親稱上
    訴人與被上訴人有金錢借貸關係，其應得之管理費就由上訴
    人給付，當作還給被上訴人的錢，每月管理費為15,000元等
    語（見本院卷第158、159頁），復有陳俊彥京城商業銀行客
    戶存提記錄單、郭鳳英國泰世華銀行西門分行存摺封面等在
    卷可參（見本院卷第107-115頁），然觀諸上訴人整理製作
    之99年7月至103年6月間匯款紀錄（見本院卷第75頁），可
    知郭鳳英並非每月均固定匯款15,000元予陳俊彥，且經比對
    ，亦無陳俊彥所稱有時係因郭鳳英事忙，故先匯10,000元，
    之後再補足5,000元之情事（見本院卷第159頁），則郭鳳英
    匯予陳俊彥之款項，是否確為上訴人及陳俊彥所稱陳俊彥為
    被上訴人管理○○11號房屋之管理費，已屬可疑。且查，依卷
    附財政部高雄國稅局100年度至102年度綜合所得稅核定通知
    書所示（見本院卷第189-193頁），陳俊彥於100年至102年
    申報之所得額分別為36萬元、39萬元、30萬元，且所得來源
    均為「陳俊傑律師事務所」給付之薪資，而非被上訴人給付
    之費用，則上訴人所稱委由郭鳳英匯予陳俊彥之款項，究為
    代被上訴人給付之管理費，抑或上訴人應給付之律師事務所
    薪資，更堪質疑；至上訴人雖稱其確有聘請陳俊彥協助處理
    律師事務所事務，並另以現金給付陳俊彥每月約3萬元之薪
    資云云，然此不僅與證人陳俊彥所稱其居住於○○11號房屋期
    間，除前述15,000元之管理費外，無其他固定收入等語不符
    （見本院卷第161頁），亦未見上訴人提出證據以實其說，
    自難遽以採信。復斟酌陳俊彥與上訴人及被上訴人法定代理
    人陳俊英均為兄弟關係，近年來曾與上訴人共同對陳俊英提
    起多件民事訴訟及刑事告訴等情，有苗栗地院107年度重訴
    字第41號判決、108年度訴字第120號判決、臺灣新竹地方檢
    察署檢察官108年度偵字第8762號不起訴處分書、臺灣苗栗
    地方檢察署檢察官107年度偵字第243號不起訴處分書等在卷
    可憑（見原審卷二第211-248頁、卷三第91-98、本院卷第26
    1-269頁），足徵陳俊彥與陳俊英因家族財產糾紛素有不睦
    ，是陳俊彥之證詞，自無從採信。
　㈡另查，證人陳新達雖亦到庭證稱其曾透過陳俊彥介紹，幫忙
    看顧○○11號房屋，工作內容為不讓閒雜人進入、整理附近雜
    草，有時會割草養魚，平常住在山莊內1樓廚房旁邊的房間
    ，週六、週日回家，每月薪資約12,000元左右等語（見本院
    卷第225-227頁），並有中華郵政股份有限公司客戶歷史交
    易清單在卷可佐（見本院卷第167頁），然縱認上情屬實，
    顯無法證明被上訴人亦有委任陳俊彥為其管理○○11號房屋之
    情事；況依陳新達所述，其係居住於○○11號房屋1樓廚房旁
    邊之房間，陳俊彥並稱該房間係專門給管理人員使用之房間
    ，此與陳俊彥自稱其係居住在2樓套房內之情形，顯有不同
    （見本院卷第161頁），則縱認陳俊彥確有居住於○○11號房
    屋之事實，其居住之目的係單純以之為居住處所，抑或係因
    受委任管理該房屋而居住該處，實不無疑問。是以，單憑證
    人陳新達之前揭證詞，及被上訴人曾於數月期間，按月給付
    陳新達12,000元之事實，仍無從證明被上訴人亦有委任陳俊
    彥為其管理○○11號房屋，並允諾應給付陳俊彥每月15,000元
    管理費之情事。
　㈢再參以被上訴人於99年至103年間，並無資金短缺無法自行給
    付費用之情形，此有被上訴人所提合作金庫銀行竹南分行存
    摺內容可資參照（見本院卷第217-221頁），衡情尚無委由
    上訴人代其向陳俊彥給付之必要；且依上訴人所陳，其代被
    上訴人給付予陳俊彥之費用金額共計770,900元（見本院卷
    第75頁），已超過系爭借款金額40萬元甚多，更足徵上訴人
    所稱其給付陳俊彥前揭款項之原因，係受被上訴人原實際負
    責人陳福興之指示，代被上訴人支付陳俊彥管理○○11號房屋
    之管理費，並以之清償對被上訴人之系爭借款債務云云，應
    非實情，難認可採。　
　㈣綜前所陳，上訴人既無法證明被上訴人確有委任陳俊彥管理○
    ○11號房屋，並同意給付陳俊彥每月15,000元管理費，及指
    示上訴人逕向陳俊彥支付上開管理費，以抵償系爭借款債務
    之事實，則其所稱已經被上訴人同意或默示同意向第三人陳
    俊彥清償系爭借款債務，或被上訴人因上訴人向陳俊彥清償
    而受有利益，故依民法第310條第1、3款規定，得生清償之
    效力云云，自無可憑採；且亦無從認定上訴人對陳俊彥所為
    給付，係基於為被上訴人管理事務之意，且不違反被上訴人
    明示或可得推知之意思，或被上訴人因此受有何利益，是上
    訴人主張其得依民法第176條第1項或第179條規定，請求被
    上訴人返還相關費用或所受之利益，並主張以此債權與系爭
    借款債權抵銷云云，亦均非可取。從而，上訴人主張系爭借
    款債務業經清償或抵銷而消滅，尚無可採，系爭抵押權擔保
    之債務，在40萬元之範圍內應仍存在。
六、綜上所述，上訴人訴請確認系爭抵押權所擔保之債權，於未
    超過40萬元部分之債權不存在，洵屬無據，不應准許。從而
    原審就此部分所為上訴人敗訴之判決，並無不合。上訴論旨
    指摘原判決此部分不當，求予廢棄改判，為無理由，應駁回
    其上訴。
七、本件事證已臻明確，兩造其餘之攻擊或防禦方法及所用之證
    據，經本院斟酌後，認為均不足以影響本判決之結果，爰不
    逐一論列，附此敘明。
八、據上論結，本件上訴為無理由，依民事訴訟法第449條第1項
    、第78條，判決如主文。
中　　華　　民　　國　　110 　年　　12　　月　　7 　　日
                  民事第二十庭  
                        審判長法  官  周祖民
                              法  官  張永輝
                              法  官  馬傲霜
正本係照原本作成。
不得上訴。
中　　華　　民　　國　　110 　年　　12　　月　　7 　　日

    　　　　　　　　　　　　　書記官  崔青菁